【裁判字號】    92,台上,2330
【裁判日期】    920430
【裁判案由】    投票行賄
【裁判全文】
最高法院刑事判決                              九十二年度台上字第二三三○號
    上  訴  人  台灣高等法院檢察署檢察官
                甲○○
    選任辯護人  林詮勝律師
    上  訴  人  乙○○
    被      告  丙○○
右上訴人等因被告等投票行賄案件，不服台灣高等法院中華民國九十一年七月十八日
第二審更審判決（九十一年度重上更(三)字第六四號，起訴案號：台灣基隆地方法院檢
察署八十三年度偵字第一二０六、一五八七、一四九二、二二六一號），提起上訴，
本院判決如左：
    主  文
上訴駁回。
    理  由
按刑事訴訟法第三百七十七條規定，上訴於第三審法院，非以判決違背法令為理由，
不得為之。是提起第三審上訴，應以原判決違背法令為理由，係屬法定要件。如果上
訴理由狀並未依據卷內訴訟資料，具體指摘原判決不適用何種法則或如何適用不當，
或所指摘原判決違法情事，顯與法律規定得為第三審上訴理由之違法情形，不相適合
時，均應認其上訴為違背法律上之程式，予以駁回。本件檢察官對被告丙○○之上訴
意旨略稱：(一)、據甲○○於原審更審前辯稱其於檢察官偵查中並未供陳「丙○○有說
旅遊費用由我墊付」，筆錄所載內容與供述原意不符，原審更審時，未就上開偵訊錄
音帶查核，即率採為丙○○有利之認定，於法有違。(二)、丙○○與甲○○如何為丙○
○選舉議長而安排有投票權之市議員當選人集體出遊之事實，已據甲○○於偵查中供
述甚詳。丙○○於偵查中亦供認曾於獲悉甲○○等人擬外出旅遊時，請甲○○好好幫
忙，並於民國八十三年二月二十三日、二十七日趕赴桃園及彰化請託拉票，足見甲○
○安排議員當選人出遊中，丙○○與甲○○始終保持密切聯繫。另丙○○就是否承諾
支付旅費一節，初先否認，繼以時間久遠，沒有印象為辯，其後則稱：「他（甲○○
）有氣魄，我不曉得他會否要求跟我請領這些費用」。再據林家輝、陳爾來、馬賢生
、馬重五、張通榮、張阿月等人均坦認該項旅遊費用係由甲○○支付。鄭林清良亦稱
未支付任何費用。參以馬賢生供稱：在彰化吃飯時，丙○○拜託我們支持他，我才決
定支持丙○○；張阿月供述：回基隆後第二天又集合一起到議會投票，是因怕個別走
會被人拉票，集體走才不會；林家輝陳稱：在彰化吃飯打牌時，甲○○說為了制衡，
大家還是投票給丙○○後，大家約六、七人才有共識等語。足證林家輝等七名市議員
當選人係接受丙○○、甲○○之招待出遊，許、王二人事後翻異前供，係屬卸責之詞
。原審對甲○○及林家輝不利於丙○○之供述，何以不足採信，隻字未駁，逕為相反
之認定，有判決理由不備之違法。(三)、丙○○已坦承每天均有以手機與甲○○聯絡，
故知甲○○行程，而甲○○又自承有向丙○○提起帶議員出遊之事，則丙○○當無不
知甲○○行蹤之理，何以於原審審理時改稱係於義一路基隆市第二信用合作社港東分
社前巧遇林南，適甲○○亦在該處，當日始知議員有共同出遊之舉，並被拉去與各
議員見面等語，且為原審所採認，則原審對同一事實認定之理由前後矛盾，並與社會
事實不符，有違經驗法則。上訴人甲○○上訴意旨略謂：(一)、原判決事實欄記載「丙
○○有意競選蟬連議長，惟因所屬之中國國民黨開放競選，杜卻因而積極運作競選議
長之職，丙○○雖仍獲部分當選市議員之支持，惟對其連任之途仍構成威脅，此際與
丙○○同一選區之甲○○見狀，為使丙○○能順利蟬連議長，並受同選區大老之請託
及基於其爾後更上一層之參選期獲丙○○支持之考量，遂起意邀請部分已有投票權之
市議員當選人一起出遊，負擔全部旅遊費用，期賄以不正當利益」等情。理由欄則以
「甲○○如何為丙○○競選議長而安排上揭有投票權之市議員當選人陳爾來等人集體
出遊之事實，業據甲○○於偵查時供承：渠等出發當天伊有向丙○○提起，且當天丙
○○有到義一路二信那裡」，資為認定之依據。但原審引用甲○○偵查時供述之全文
，應為「問：你帶他們去玩跟丙○○說過？答：有，我們出發當天有和他說，且當天
許有到義一路二信那，當時其他議員有何人碰到許我不記得，好像馬賢生有到，丙○
○有說你們出發，負責所有費用，由我先墊」等語，並為原審更審前採為丙○○與甲
○○共犯之論據，原審卻採為甲○○如何單獨為丙○○競選議長，而安排集體出遊之
判決基礎，自屬認定之事實與所憑之證據及論斷之理由不相適合，有證據理由矛盾之
違法。(二)、原判決主文記載「甲○○對於有投票權之人交付不正利益，而約其投票權
為一定之行使」，應屬刑法第一百四十四條之犯罪，但理由欄卻以「按刑法第一百四
十三條第一項規定，有投票權之人，要求期約，或收受賄賂或其他不正當利益，而許
以不行使其投票權，或為一定之行使，乃在於受賄者有犯罪故意之主觀關聯性，而與
客觀之行為及結果無關；亦即有投票權人之主觀上明知行賄者係出於行賄之意思，進
而要求、期約或收受賄賂或其他不正利益，而允許以投票權之不行使或為一定之行使
即構成，至於有投票權之人原有之投票意向如何，其意向是否因此而受影響及其於行
使投票權時是否依約履行，均非所問」，作為論罪之理由，主文與理由，亦有矛盾。
(三)、原判決援引甲○○供稱：「我這次幫忙丙○○，只是純粹幫忙，七堵區大老到我
家來，要我幫忙丙○○，說七堵區無立委，就只這位議長（丙○○），要我一定要支
持丙○○，年底省議員選舉就會支持我，……我聯絡這些議員到場，跟他們講……我
跟他們談到七堵地區大老的意思，因為前來的這些市議員當選人和我私交不錯，所以
我有請他們支持丙○○，對我以後選省議員也好，他們都同意，後來我跟他們說選也
選完了，……不如大家到外面散散心，也省得有人找麻煩」、「邀他們出遊的錢是我
自己拿出來的，因我要他們幫忙，對我以後選舉也有好處，而且小錢由我出沒關係」
等語為丙○○無罪之判決依據，依甲○○之上開供述觀之，其聯絡市議員當選人，要
求投票選舉丙○○為議長，在邀約出遊之前，與主文諭知交付不正利益「在先」，而
約其投票權為一定行使「在後」不同。上訴人乙○○上訴意旨略以：(一)、原審援引李
南、郭民通之供述，及郭民通與張春熙之通話監聽錄音等證據，為認定「乙○○於
八十三年二月十九日持杜卻競選議長之推荐函，及攜帶現金三百萬元（新台幣，下同
）至市議員李南家中，請李南在推荐函上簽名連署推荐杜卻擔任議長，並以該款
行求李南投票支持杜卻為議長」等情之判決基礎，但李、郭二人並未有「乙○○賄
送三百萬元給李南，要求投票給杜卻及看見三百萬元」之陳述，原判決竟在無人證
物證之積極證據下，將乙○○所送以紙包裝極像鈔票大小之「新式洋火腿」四方形狀
禮品三包即三疊，推定為三百萬元現金，其採證顯有不憑證據之違背法令。(二)、證人
林阿萬在檢察官偵查中所為有利於乙○○之證言，與檢察官在「壯觀台北」工地倉庫
查獲之三包禮物確為四四方方之洋火腿相符。原判決對此有利證據不予採納，未詳加
說明，僅以「林阿萬之證言，迴護被告之詞」，即謂非可採信，顯屬違背法令。(三)、
原判決認定乙○○於八十三年二月十九日賄送現款三百萬元，至二月二十八日由林阿
萬取回，「送」與「取」之間隔十天，檢察官未予扣押，當屬子虛烏有。張春熙與郭
民通之監聽錄音，並未提及乙○○賄送三百萬元，原審以此監聽錄音為論罪證據，係
推定事實之違法採證。(四)、乙○○乃杜卻僱用之人，如不聽命辦事，有被解僱失業之
危險，乙○○聽從杜卻指示，陪同市議員當選人謝守男等七人搭車旅遊，並墊付交通
、食宿費用，固屬事實，但並無犯罪故意。(五)、謝守男等七人為新當選之市議員，且
為杜卻之親友，自認新貴，趾高氣揚，乙○○為杜卻僱用之人，客觀上殊無對謝守男
等人為如何要約之可能，與投票交付不正利益之構成要件不合。退步言之，縱認乙○
○之陪同招待為違法交付不正利益之行為，亦應認係幫助犯，原審論以共同正犯，適
用法則不當各云云。
惟查：原判決綜合甲○○、乙○○之供述，馬賢生、陳爾來、林家輝、張通榮、張阿
月、鄭林清良、馬重五、吳世仁、許榮裕、江長壽、李南、郭民通、謝守男、楊傳
勇、張芳麗、林文祺、張漢土、莊榮欽、何聖隆、陳均隆等人之證詞，卷附假日飯店
旅客登記卡、金台飯店旅客食宿登記簿、長榮桂冠酒店訂房及住宿登記資料、景聖樓
飯店訂房記錄、北投熱海飯店旅客登記簿、花旗大來卡、ＶＩＳＡ卡帳單，基隆市選
舉委員會函影本等證據，並參酌全案其餘卷證資料，本於事實審法院推理之作用，認
定甲○○有對於有投票權之人交付不正利益，而約其投票權為一定之行使；乙○○有
共同對於有投票權之人交付不正利益，而約其投票權為一定行使之犯行。並以公訴意
旨略稱：丙○○係第十二屆基隆市議會議長，當選第十三屆市議員後，有意蟬連，於
八十三年二月間某日，託請同是市議員當選人之甲○○代其向其他市議員當選人拉票
，尋求支持，甲○○應允之，並於同年二月二十二日中午一時許，邀集市議員當選人
林家輝、馬賢生、馬重五、陳爾來、張通榮、鄭林清良等人在基隆市○○路基隆市第
二信用合作社港東分社集合，擬前往外地旅遊，陳爾來並邀另一市議員當選人張阿月
及其丈夫吳文雨同往，丙○○並委請甲○○代為墊付費用，招待各市議員當選人，並
承諾事後負責支付此次旅遊各項費用，要求上述市議員當選人投票支持其競選議長，
上述市議員當選人為圖不法利益而應邀，嗣由甲○○帶同前往桃園、南投、彰化等地
旅遊，並由甲○○代墊此次旅遊交通食宿及各項費用計十餘萬元，而甲○○、林家輝
、馬賢生、馬重五、陳爾來、張通榮、鄭林清良及張阿月亦依約投票支持丙○○，認
丙○○涉犯刑法第一百四十四條之罪嫌。惟經審理結果，認甲○○係受選區大老之請
託，及基於將來競選省議員時，獲得丙○○支持之考量，而主動出資安排林家輝等人
出遊，丙○○事先並不知情，其係於八十三年二月二十二日中午甲○○等人集合出發
時，因至基隆市第二信用合作社港東分社用餐時，在門口巧遇李南，向李南尋求
支持，經李南告知社內尚有甲○○，乃併向甲○○請求支持，始與甲○○見面，並
由甲○○處獲悉議員出遊之事，並非事前即已知情，亦未指示甲○○代墊旅遊費用，
此外又查無其他證據足資證明丙○○確有指示甲○○邀集林家輝等人出遊，並代墊旅
遊費用，要求林家輝等人於議長選舉時投票支持之犯行，丙○○被訴犯罪不足證明，
乃撤銷第一審關於丙○○部分之科刑判決，改判諭知丙○○無罪。均已分別詳細說明
其採證認事之理由。對證人林阿萬所為有利於乙○○之證言，如何不足採納；甲○○
於八十三年三月二十三日檢察官偵查時所為係丙○○請其帶領市議員當選人出遊並代
墊費用等不利丙○○之供述，因與其嗣後偵、審中，一再堅決否認該次旅遊費用係由
丙○○負責之情不同，且與其他卷內資料不相適合，查明與事實不符，如何亦不足採
；丙○○雖於獲悉甲○○等人出遊後，二次趕赴桃園及彰化請託拉票，但如何屬事理
之常，不能執此即謂甲○○等人之出遊，係由丙○○出資而委由甲○○交付不正利益
；乙○○送交李南之所謂禮物，如何委係賄款三百萬元，亦已依據卷內資料，逐一
詳加指駁及說明。上訴人等上訴意旨對原審之論斷，究竟如何違背證據法則，俱未依
據卷內資料，為具體之指摘。檢察官上訴意旨(二)、(三)，徒執已在事實審主張之陳詞，
並摘取原審捨棄不採，或對原審採為有利丙○○之證據，以主觀意見，漫加解說，或
執與原審認定相異者，為事實上之爭論，空泛指摘原判決關於丙○○部分違背法令。
甲○○上訴意旨(一)則執已經本院予以撤銷，法理上已不存在之原審更審前判決，漫指
原判決證據理由矛盾。乙○○上訴意旨(四)、(五)指其並無犯罪故意，且謂其僅為杜卻之
僱用人，無對謝守男等七人要約之可能云云，均係以片面主觀之說詞，對原審本於職
權採證認事之適法行使，並已詳加剖析、指駁之事項，泛詞指摘，併為單純事實上之
爭辯，依首開說明，均非適法之第三審上訴理由。況按：(一)、甲○○於八十三年三月
二十三日檢察官偵查時，固有如前揭檢察官上訴意旨(一)所指不利於丙○○之供述，且
該偵查筆錄經原審更審時當庭播放偵查錄音帶勘驗無誤，然甲○○上開不利於丙○○
之供述，如何查明與事實不符而不足採信，原判決亦已詳加說明，並未以甲○○事後
否認有上開偵查筆錄所載之供述為由採為丙○○有利之證據，檢察官此部分上訴意旨
殊有誤會。(二)、丙○○係供陳八十三年二月二十三日在基隆市第二信用合作社港東分
社與甲○○見面，經由甲○○之告知，始知有議員當選人出遊之事，其後方以手機與
甲○○聯絡，而於二月二十三日、二十七日前往請託拜票，原判決就此部分亦已詳加
論述。且依卷內資料，丙○○自始即為上開主張，非於原審始為此項辯解，檢察官此
部分上訴意旨亦屬誤解。(三)、原判決論處甲○○「對於有投票權之人交付不正利益，
而約其投票權為一定行使」罪刑，理由欄已援引刑法第一百四十四條為論罪科刑之依
據，並無適用法則不當之違背法令情事。至原判決有關「刑法第一百四十三條第一項
規定，……」之敘述，乃在說明「本件除招待旅遊外，並無確切證據證明各該受邀出
遊之市議員當選人尚有賄賂之要求、期約或收受之情事」，並非引為論罪科刑所適用
之法條。(四)、刑法第一百四十四條之罪，只要於選舉期間，對於有投票權之人交付不
正利益，而約其投票權為一定之行使，罪即成立，至其不法利益交付在先或在後，均
非所問。甲○○既為支持丙○○而自行出資邀請對議長有投票權之市議員當選人旅遊
，而於旅遊途中要求出遊之市議員當選人於議長選舉時投票支持丙○○，所為自符該
條之犯罪構成要件，不因交付不正利益在先，約其投票權為一定之行使在後，即謂不
成立該條之罪。(五)、據李南於檢察官偵查時供稱：「杜卻是在黨部瞭解兩個人（指
丙○○及杜卻二人）誰的支持者多的時候叫人送錢來，我也沒有想到他會送錢；他有
打電話來叫我議長選舉時投他的票，但後來我就叫郭民通來拿回去，因我不支持他，
不好意思見他」、「錢一直擺著，我連動都沒動，已經快要選了，我一再的催他（郭
民通）來拿，直到二十七日（八十三年二月二十七日）早上才來拿回去，錢放我那邊
約有一個禮拜，我雖然沒打開，但我知道是三百萬元，因為有三疊」；郭民通於偵查
中亦證稱：「李南打電話到我家要我到他家一趟，二月二十七日我到他家後，李
南對我說錢再多，也不支持杜卻，他要我幫忙把錢退回給杜卻，是三百萬元，用紙包
著四四方方，我打電話告訴杜卻說李南不支持你，有一包東西在我這裡，請我幫他
退回，隔天中午他派人來取回」；乙○○於第一審審理時供認：「我是放在茶几旁邊
，放三百萬元，我走了之後，李南才發現」等語，原審因此認定「乙○○持杜卻之
推荐函及三百萬元至李南家中，請李南在推荐函上簽名連署推荐杜卻擔任議長，
並以該款行求李南投票支持杜卻為議長」等情，顯與客觀存在之證據法則及卷內資
料無悖，亦非所謂無證據單以「禮品三包，四四方方之形狀」即為推測認定之違法情
形存在。(六)、證人林阿萬所為證言，如何與事實不符，不足採納，原判決於理由欄三
｜(一)已詳細說明其理由，並非僅以「迴護被告之詞」一語，即謂不足採信。(七)、乙○
○交付李南之賄款，既經退回，自屬無從扣押，但其如何委有依杜卻之指示，致送
賄款三百萬元予李南，要求李南於議長選舉時投票支持杜卻，原判決已依憑全案
卷證，詳予剖析、論述，並非專以監聽錄音為論罪之證據，要不得以賄款未經扣案，
即指並無積極證據證明。(八)、原判決既已確認乙○○復聽從杜卻之指示，安排行程，
邀請對議長選舉有投票權之市議員當選人謝守男等人外出旅遊，並全程陪同代杜卻支
付旅遊交通、食宿費用，約定各該有投票權之人於議長選舉時，投票支持杜卻，從而
乙○○已參與刑法第一百四十四條之罪犯罪構成要件之實施，所為自應成立該罪之共
同正犯，而非幫助犯。綜上所述，本件檢察官及甲○○、乙○○上訴意旨，均與法律
規定得為第三審上訴理由之情形不相適合，其等之上訴違背法律上之程式，均應予駁
回。
據上論結，應依刑事訴訟法第三百九十五條前段，判決如主文。
中      華      民      國    九十二    年      四      月     三十     日
                              最高法院刑事第十二庭
                                  審判長法官  張  淳  淙
                                        法官  謝  俊  雄
                                        法官  蘇  振  堂
                                        法官  張  春  福
                                        法官  呂  丹  玉
      右正本證明與原本無異
                                              書  記  官
中      華      民      國    九十二    年      五      月     十二     日


司法院資訊處製作；財團法人民間司法改革基金會備份。
